【裁判字號】    90,基簡,222
【裁判日期】    900627
【裁判案由】    給付管理行為所得利益
【裁判全文】
臺灣基隆地方法院宣示判決筆錄  九十年度基簡字第二二二號
    原      告  甲○○
    法定代理人  乙○○
右當事人間九十年度基簡字第二二二號給付管理行為所得利益事件於中華民國九十年
六月二十七日下午四時在本院民事第九法庭公開宣示判決出席職員如左：
                法      官  蔡岱霖
                法院書記官  范育誠
                通      譯  劉春生
朗讀案由兩造均未到
法官朗讀主文宣示判決，並諭知將判決主文、所裁判之訴訟標的及其理由要領，記載
於後：
    主    文
原告之訴及其假執行之聲請均駁回。
訴訟費用由原告負擔。
    事實及理由要領
甲、兩造聲明及陳述要旨：
一、原告部分：原告主張其任職於台灣電力公司第二核能發電廠，其子傅翊凱參加被
    告所舉辦之「八十八年暑期第三梯次兒童游泳訓練班」，不幸於八十八年八月五
    日十五時許溺斃於泳池內，被告及相關人等疏失之民刑事責任，業經台北縣萬里
    鄉調解委員會調解成立及本院八十八年度訴字第五三九號刑事判決罪刑確定在案
    。上開不幸事件發生後，被告主動以之為由，發起愛心勸募活動，向原告任職廠
    區之其他單位同仁募捐所得共計新台幣（下同）二十四萬八千五百元，原告知悉
    後，初時因人情負擔之考量，本不願接受他人之捐助，惟耳聞被告有意將上述以
    原告名義募得款項做為其於調解中承諾賠償原告金額之一部分，為避免捐助款項
    遭濫用之計，遂於八十九年十一月十八日委由訴訟代理人代為發函予被告，就被
    告上開勸募之行為，為承認之意思表示，並限期催告被告付勸募所得，惟被告至
    今尚未給付；被告所為勸募行為係在未受原告委任下「主動」為之，而所得之目
    的亦係在協助原告處理子喪之善後事宜，可謂有利於本人，應屬民法第一百七十
    三條所指之「無因管理」行為，於管理行為成立之際，本人即原告即得享有管理
    人即被告因管理行為所得之利益，縱原告雖曾有反對捐助行為之意思，惟此僅可
    認為被告之勸募行為屬民法第一百七十七條第一項之不適法無因管理，況原告後
    已就該行為為承認之表示，被告之管理行為應適用關於委任之規定，爰依民法第
    五百四十一條第一項之規定，請求被告將所募得之金錢二十四萬八千五百元交付
    原告；又被告自受原告八十九年十一月十八日函催告期間屆滿翌日之八十九年十
    一月二十七日起已負遲延責任，爰並請求被告給付自該日起至清償日止，按年息
    百分之五計算之遲延利息；並願供擔保請准宣告假執行。
二、被告部分：被告不爭執其曾與台灣電力公司第二核能發電廠電力工會、同心園地
    等單位共同向台灣電力公司第二核能發電廠員工發起勸募員工捐款活動，共計募
    得二十四萬八千五百元之事實，惟抗辯被告所為勸募行為，目的在於籌措款源，
    期能早日與原告就訴外人傅翊凱不幸溺斃之意外事故達成和解，並非為原告管理
    事務，蓋被告身為該次游泳訓練活動之主辦單位，自有責任解決該糾紛事件，然
    因經費不足，且所投保之二百萬元公共意外責任險無法滿足原告所提出之和解條
    件，故而發起勸募活動以做為與原告和解之款源之一，詎原告於交款日前表示賠
    償款項不應包括員工捐款，並表明不願接受同仁捐款，故捐款發起單位乃會商決
    定將捐款退還各捐款人，並另由被告補足該金額而賠償原告，是被告並非為原告
    管理事務，自不構成無因管理，原告實無理由再次要求被告給付捐款，請求駁回
    原告之訴。
乙、理由要領：
一、原告主張被告主動以原告之子傅翊凱參加被告所舉辦之「八十八年暑期第三梯次
    兒童游泳訓練班」不幸溺斃於泳池內之事件為由，為原告管理事務，發起愛心勸
    募活動，向原告任職廠區之其他單位同仁募捐所得共計二十四萬八千五百元，原
    告知悉後，初因人情負擔之考量，本不願接受他人之捐助，惟為免遭濫用而於八
    十九年十一月十八日發函予被告，就被告上開勸募之行為，為承認之意思表示，
    並限期催告被告付勸募所得，惟被告至今尚未給付等語；被告則以其所為勸募行
    為，目的在於籌措款源，期能早日與原告達成和解，並非為原告管理事務，蓋被
    告身為該次游泳訓練活動之主辦單位，自有責任解決該糾紛事件，又因原告表明
    不願接受同仁捐款，故捐款發起單位乃會商決定將捐款退還各捐款人，並已另由
    被告補足該金額而賠償原告，是被告並非為原告管理事務，自不構成無因管理等
    語，資為抗辯。
二、按未受委任，並無義務，而為他人管理事務者，為無因管理，民法第一百七十二
    條前段設有規定；此項無因管理行為，必係無法律上之義務，而為他人管理事務
    之行為而言，且管理他人事務，應有為他人利益之意思始足當之，若係管理人為
    自己事務所為之管理或履行其法律上義務之行為，則非屬為他人無因管理之行為
    。經查：被告因原告之子訴外人傅翊凱不幸溺斃之意外事故，向台灣電力公司第
    二核能發電廠員工發起勸募員工捐款活動，共計募得二十四萬八千五百元，而被
    告係舉辦該「八十八年暑期第三梯次兒童游泳訓練班」之主辦單位之事實，為兩
    造所不爭執。被告既係該兒童游泳訓練班之主辦單位，又係原告服務機關台灣電
    力公司第二核能發電廠所屬職工服利委員會，被告基於其業務工作而發起募捐活
    動，無論其款項是否用為與原告成立和解之一部，是項捐款之管理，於交付於原
    告之前，仍屬被告本身與捐款人之間就各筆捐款所為之管理事務，尚難謂純係為
    原告而為事務之管理。又按贈與物之權利未移轉前，贈與人得撤銷其贈與；其一
    部已移轉者，得就其未移轉之部分撤銷之；民法第四百零八條第一項亦設有規定
    。本件系爭各項捐款乃由被告受各贈與人之託，代為向原告給付，於各項捐款移
    轉與原告之前，各該贈與人依上開規定，自仍得撤銷其贈與；本件贈與之金錢尚
    未經被告交付於原告，各贈與人均已立據向被告取回其捐贈款項，有被告提出之
    捐款退回收據一冊為證，應認贈與人已撤銷其所為之贈與，原告自非得更向被告
    請求給付其所管理之贈與物。
三、從而，原告依無因管理之法律關係，請求被告給付管理利益二十四萬八千五百元
    ，及自八十九年十一月二十七日起至清償日止，按年息百分之五計算之遲延利息
    ，為無理由，不應准許。原告受敗訴判決，其假執行之聲請即失所依據，應併予
    駁回。
四、因本案事證已臻明確，兩造其餘主張陳述及所提之證據，均毋庸再予審酌，附此
    敘明。
中      華      民      國    九十      年      六      月    二十七    日
~B臺灣基隆地方法院基隆簡易庭
~B法院書記官  范育誠
~B法      官  蔡岱霖
右正本證明與原本無異。
本筆錄正本之送達，與判決正本之送達同一效力。
對於本件判決如有不服，應於收受送達後二十日內向本院提出上訴書狀，上訴於本院
合議庭，並按他造當事人之人數附俱繕本。
中      華      民      國    九十    年      七      月       二       日
~B法院書記官  范育誠


司法院資訊處製作；財團法人民間司法改革基金會備份。
